最高法院刑事判決　　　　　　　　　 111年度台上字第4225號
上　訴　人　鄭翔芸


上列上訴人因違反洗錢防制法案件，不服臺灣高等法院中華民國
111年5月11日第二審判決（110 年度上訴字第2115號，起訴案號
：臺灣臺北地方檢察署109年度偵字第25702、27306、27780、28
046號），提起上訴，本院判決如下：
    主  文
上訴駁回。
    理  由
一、按刑事訴訟法第377 條規定，上訴於第三審法院，非以判決
    違背法令為理由，不得為之。是提起第三審上訴，應以原判
    決違背法令為理由，係屬法定要件。如果上訴理由書狀並未
    依據卷內訴訟資料，具體指摘原判決不適用何種法則或如何
    適用不當，或所指摘原判決違法情事，顯與法律規定得為第
    三審上訴理由之違法情形，不相適合時，均應認其上訴為違
    背法律上之程式，予以駁回。
二、本件原審審理結果，認定上訴人鄭翔芸有如原判決事實欄所
    載之洗錢犯行明確，但因第一審未及審酌檢察官移送併辦之
    犯罪事實（原判決附表編號1、5、11被害人莊家雯、黃淑惠
    、吳明宗部分），因而撤銷第一審關於上訴人部分之科刑判
    決，改判仍依想像競合犯從一重論處上訴人幫助犯洗錢防制
    法第14條第1 項之一般洗錢罪刑。已詳敘其調查、取捨證據
    之結果，及憑以認定犯罪事實之心證理由，並就上訴人否認
    犯行所執各項辯解認非可採，亦予以論述及指駁。所為論斷
    及說明，核無悖於論理法則與經驗法則，且有卷內證據資料
    可資覆按，即不得任意指為違法。
三、幫助犯之成立，係以幫助之意思，對於正犯資以助力，而未
    參與實行犯罪構成要件之行為，故行為人主觀上認識被幫助
    者正欲從事犯罪或係正在從事犯罪，而其行為足以幫助他人
    實現犯罪構成要件者，即具有幫助故意，且不以直接故意（
    確定故意）為必要，間接故意（不確定故意）亦屬之。又行
    為人是否認識正犯所實施之犯罪，而基於幫助犯意施以助力
    ，屬於行為人主觀上有無幫助犯意之內在狀態，除行為人一
    己之供述外，法院非不能審酌行為人智識程度、社會經驗、
    生活背景、接觸有關資訊情形等個人客觀情狀相關事證，綜
    合判斷行為人該主觀認識情形，為其事實認定。原判決綜合
    上訴人不利於己部分之供述，證人即被害人莊家雯、孫揚凱
    、鄒易珊、何欣樺、黃淑惠、吳金靜、曾妤安、黃湘君、張
    雅慈、譚念祖、吳明宗、林致平、陳柔辰等13人之證詞，暨
    案內其他證據資料，相互勾稽結果，分別定其取捨資為判斷
    ，憑為認定上訴人有幫助洗錢之犯罪事實，依序記明所憑之
    證據及認定之理由。上訴意旨雖指摘第一審判決認定上訴人
    就「張專員」要求提供中國信託商業銀行存摺、提款卡及密
    碼之目的，前後供述不一，所述是否屬實已有可疑，但上訴
    人於原審之辯護意旨狀已表示其於警詢時即就此節加以說明
    ，並未改口，原審竟未敘明不採之理由，仍為與第一審相同
    之認定，顯然不備理由，為判決違背法令等語。然原判決並
    非僅因上訴人所述是否有疑，即行論罪，實已綜合全案證據
    資料，本於事實審法院之推理作用，載敘上訴人於行為時為
    智識正常及具有一定社會經驗之成年人，對於提供帳戶予不
    知真實姓名年籍或無特別信賴基礎之他人使用，可預見可能
    會涉及詐欺、隱匿犯罪贓款去向等不法情事，猶提供交付帳
    戶資料，容任他人以之作為收受詐欺贓款後隱匿贓款去向之
    用，其如何主觀上可預見上情而具幫助洗錢之不確定故意，
    而成立幫助犯，已於理由內論敘綦詳。凡此，概屬原審採證
    認事職權之適法行使，所為論理說明，並不悖乎論理法則及
    經驗法則，尤非單以推測或擬制之方法為裁判基礎，核無違
    法可言。
四、上訴意旨置原判決所為明白論斷於不顧，對於事實審法院取
    捨證據與自由判斷證據證明力之職權行使，徒以自己說詞，
    重為事實爭執，而任意指摘原判決理由欠備，並非依據卷內
    訴訟資料，具體指摘原判決究有如何不適用法則或適用不當
    之情形，核與法律規定得為第三審上訴理由之違法情形，不
    相適合。依上所述，本件上訴違背法律上之程式，應予駁回
    。上開得上訴第三審部分之上訴，既因不合法而從程序上予
    以駁回，則與前開犯行有裁判上一罪關係之幫助詐欺取財部
    分，核屬刑事訴訟法第376條第1項第4 款不得上訴第三審法
    院之罪，且未合於同條項但書例外得上訴第三審之要件，自
    無從為實體上審判，應併從程序上駁回。
據上論結，應依刑事訴訟法第395條前段，判決如主文。
中    華    民    國   111    年    10    月    5     日
                  刑事第八庭審判長法  官  何  菁  莪  
                                  法  官  何  信  慶  
                                  法  官  朱  瑞  娟  
                                  法  官  劉  興  浪  
                                  法  官  黃  潔  茹  
本件正本證明與原本無異
                                  書記官
中    華    民    國   111    年    10    月    11    日